臺灣宜蘭地方法院民事判決
九十三年度簡上字第一一號
　　上　訴　人　丁○○
　　被上訴人　　羅東鋼鐵股份有限公司
　　法定代理人　甲○○○
　　訴訟代理人　乙○○
當事人間請求給付貨款事件，上訴人對於中華民國九十三年二月
十七日本院宜蘭簡易庭九十二年度宜簡字第九五號第一審判決提
起上訴，本院於九十三年十二月二十日言詞辯論終結，判決如下
：
    主  文
上訴駁回。
第二審訴訟費用由上訴人負擔。
    事實及理由
一、本件被上訴人於原審起訴主張：上訴人於民國九十一年十一
    月十四日以訴外人李聰文之代理人之名義與被上訴人就坐落
    宜蘭縣宜蘭市○○段二四六地號土地上之將興建鄉村住宅乙
    棟（即宜蘭縣政府建設局九十一年九月二十七日建管字第二
    六五號建築執照所示之建物，以下簡稱系爭房屋）所需使用
    鋼筋材料，簽訂鋼筋材料訂購協議合約書（以下簡稱系爭買
    賣契約）。訂約後被上訴人均已依約交付鋼筋材料完畢，惟
    尚有部分貨款計新臺幣（下同）十九萬九千九百六十四元未
    付，經上訴人向李聰文及實際委託建屋之訴外人丙○○查訪
    ，始知渠等均未授與上訴人代理權與被上訴人訂立系爭買賣
    契約，而拒絕給付貨款。是被上訴人始知上訴人與之訂定系
    爭買賣契約係屬無權代理。為此，爰依民法第一百十條之規
    定，請求上訴人對於善意之被上訴人負損害賠償責任，而聲
    明請求判令上訴人給付十九萬九千九百六十四元，及自起訴
    狀繕本送達之日起至清償日止按週年利率百分之五計算之法
    定遲延利息。
二、被上訴人則以：
  (一)原審依被上訴人之聲請為一造辯論判決，然上訴人係有民事
    訴訟法第三百八十六條第一項第二款所定事由而未到庭辯論
    ，是原審所行一造辯論判決程序顯有違誤；且原審參與審理
    之法官更易，並未更新審理程序，亦屬非法；被上訴人於原
    審本主張依據買賣關係為請求，然嗣後卻變更請求依據，且
    其變更為上訴人所不知，顯見訴訟程序亦違背法令並違反誠
    實信用原則。
  (二)上訴人與被上訴人簽訂系爭買賣契約時，已向被上訴人表明
    購買人是系爭房屋之建築執照所載起造人李聰文，因系爭房
    屋屬自地自建，並需開抬頭為李聰文之統一發票，以利將來
    起造人申請使用執照而報稅之用。而李聰文施工代理人即證
    人丙○○亦與上訴人簽訂有委任施工契約，是本件自地自建
    之系爭房屋，丙○○即為李聰文之代理人，而上訴人為丙○
    ○之代理人，是上訴人對於系爭房屋之建造，當為李聰文之
    複代理人，是上訴人以本人即李聰文之名義，於其與丙○○
    間所訂立委任施工契約之範圍內，對外為法律行為，自屬有
    權代理。是被上訴人就系爭買賣契約未償貨款部分，應另循
    法律途徑向李聰文或丙○○求償才是，是被上訴人於原審起
    訴請求損害賠償並無理由。
三、本件原審對於被上訴人之請求，判決被上訴人一部勝訴、一
    部敗訴（被上訴人敗訴部分未據上訴已告確定），上訴人就
    被上訴人勝訴部分聲明不服，而為上訴聲明請求原判決（即
    關於命上訴人給付十九萬九千九百六十四元及自民國九十二
    年十二月一日起至清償日止按週年利率百分之五計算之利息
    部分及該部分之假執行宣告）廢棄，或請求（右開廢棄部分
    ）被上訴人在第一審之訴及假執行之聲請駁回。被上訴人則
    聲明請求駁回上訴。
四、本件被上訴人起訴主張上訴人於上揭時、地，以李聰文為訂
    購人，代理李聰文訂立系爭買賣契約，經被上訴人如數給付
    所訂購之鋼筋完畢後，尚欠價金十九萬九千九百六十四元等
    情，業據被上訴人提出請款單、出貨單、系爭買賣契約書等
    為證，且為上訴人不爭執，堪信被上訴人此部分主張可採。
    被上訴人進而主張，嗣經被上訴人向李聰文及實際委託上訴
    人建屋之丙○○查訪，始知渠等均未授與上訴人代理權與被
    上訴人訂立系爭買賣契約，而拒絕給付貨款。是被上訴人始
    知上訴人係屬無權代理。為此，爰依民法第一百十條之規定
    ，請求損害賠償等情，上訴人則否認之，並以前詞為辯。是
    除上訴人指摘原審訴訟程序部分外，經兩造整理後，確認本
    件應斟酌之爭點為：上訴人有無得到李聰文之授權而與被上
    訴人簽訂系爭買賣契約？亦即上訴人是否能夠合法代理李聰
    文為法律行為？茲分述如下。
（一）程序部分：
  (一)上訴人於上訴理由指稱，原審最後言詞辯論期日之同一天，
    因上訴人另於台灣士林地方法院另有言詞辯論期日，上訴人
    已向原審提出變更期日之聲請，原審竟未依法延展期日，而
    依被上訴人之聲請為一造辯論判決，並諭知言詞辯論終結定
    期宣判等情，是原審訴訟程序顯已違反民事訴訟法第三百八
    十六條第一項第二款之規定而有違誤云云。按有當事人之不
    到場，可認為係因天災或其他正當理由者，法院應以裁定駁
    回一造辯論而為判決之聲請，並延展辯論期日，民事訴訟法
    第三百八十六條第二款雖訂有明文。然所謂因天災或其他正
    當理由，係指有因天然災害或其他類此之不可避免之事故，
    導致無法於言詞辯論期日出庭之情形者而言。而如果因別一
    事件向他法院到場而不到場者，即非民事訴訟法第三百八十
    六條第二款所謂因不可避之事故而不到場。最高法院三十年
    上字第一八０號民事判例可為參考。是上訴人執稱係因他法
    院另有庭期而遲誤原審九十三年二月三日言詞辯論期日，惟
    依前所述，此非民事訴訟法第三百八十六條第二款所定之事
    由，且上訴人亦非不可委任他人代理，是原審依被上訴人聲
    請一造辯論而為判決，就此部分訴訟程序之進行，並無違誤
    之處，是上訴人執此為辯，並無理由。
  (二)上訴人又執稱原審法官更易，並未更新審理，亦有違法之處
    云云。惟按參與言詞辯論之法官有變更者，當事人應陳述以
    前辯論之要領，但審判長得令書記官朗讀以前筆錄代之。又
    關於言詞辯論所定程式之遵守專以筆錄證之。民事訴訟法第
    二百十一條、第二百十九條亦有明文。是查原審九十三年二
    月三日言詞辯論期日參與審理之法官雖有更易，然該次言詞
    辯論筆錄亦已載明法官曾諭知更新審理之記載，是本件言詞
    辯論程序雖因法官更易然已更新辯論，要無疑義，上訴人再
    執此為辯，亦無理由。
  (三)另上訴人上訴理由指摘上訴人於原審本依民法第三百六十七
    條，依據買賣關係請求價金，嗣原審竟於未告知上訴人之情
    形下，由被上訴人變更請求之依據，而改依無權代理請求損
    害賠償，顯已違反訴訟程序之規定及誠實信用原則云云。惟
    查，被上訴人於九十三年十二月二十三日言詞辯論期日當庭
    所提出民事準備書狀，其第四點已載明「…原告（即被上訴
    人）既不知被告（即上訴人）無代理權，被告自應對善意相
    對人及原告負損害賠償責任」等語，且此民事準備書狀亦於
    同日當庭由上訴人簽收，此有上訴人簽收之親筆簽名可查，
    是上訴人辯稱其在未知悉被上訴人變更請求依據之情形下法
    院即為判決而有違誤云云，亦非可採。此外按訴狀送達後，
    原告不得將原訴變更或追加他訴。但請求之基礎事實同一，
    不在此限。又被告於訴之變更或追加無異議，而為本案之言
    詞辯論者，視為同意變更或追加。民事訴訟法第二百五十五
    條第一項第二款、第二項亦有明文。是被上訴人於原審所主
    張之請求均是系爭買賣契約未償之價款，且上訴人於原審收
    受前述準備書狀後，亦未對此異議而為本案言詞辯論，是上
    訴人迄今執此抗辯，並無理由。
（二）實體部分：
  (一)上訴人主張，丙○○以李聰文名義為起造人，並由丙○○與
    上訴人簽訂有委任施工契約，是本件自地自建之系爭房屋，
    丙○○即為李聰文之代理人，而上訴人為丙○○之代理人，
    是上訴人對於系爭房屋之建造，當為李聰文之複代理人，是
    上訴人以本人即李聰文之名義，於其與丙○○間所訂立委任
    施工契約之範圍內，對外為法律行為，自屬有權代理云云。
    1.按代理權之授與，應向代理人或向代理人對之為法律行為
      之第三人以意思表示為之，民法第一百六十七定有明文。
      經查，證人丙○○就系爭房屋起造經過於本院審理時證稱
      「…當時（以李聰文名義為）起造人是代書建議的，用地
      主的名義蓋，再過戶回來，因為這樣使用自用住宅比較省
      錢。當時買土地只付訂金，等蓋好房子後再一起過戶。…
      建物的部分實際施工都是上訴人與我接洽，與李聰文無關
      ，房子要如何施工也都是我決定，李聰文只是名義上的起
      造人」等語，是上述宜蘭縣政府建設局九十一年九月二十
      七日建管字第二六五號建築執照所示之建物，雖以李聰文
      為起造人，然李聰文與丙○○之間就使用李聰文名義為起
      造人部分至多僅有借用名義之法律關係，要難以此即遽認
      李聰文有授與代理權予丙○○，是上訴人抗辯稱丙○○以
      李聰文名義為起造人，所以他們之間應有代理關係云云，
      因未再舉證以實其說，即非可採。
    2.又按所謂承攬，謂當事人約定，一方為他方完成一定工作
      ，他方俟工作完成，給付報酬之契約。民法第四百九十條
      第一項亦有明文。查上訴人與丙○○所訂立之委任施工契
      約書除載明「今雙方同意將依宜蘭縣政府建設局9.建
      管字第二六五號建照執照（起造人李聰文）核准之設計、
      施工圖之範圍內新建房屋二層乙棟，委由乙方施工，並約
      定如下」外，並於前述契約書中約定施工費為二百三十萬
      元、保證一定防震品質、按工程進度支付施工費（見上述
      契約書第一條、第九條）、上訴人應依設計圖施工之原則
      （第二條）、所使用設備材料之應具備一定規格、品質與
      顏色決定方式（第三條）、室內管線與室外照明排水之決
      定權（第四條）、按約定價格完工並申請使用執照時之額
      外酬金（第六條）、防水處理之約定（第七條）、開工日
      期、工期與違約罰款（第十條）等，此有上揭委任施工契
      約書存卷可參，是觀上訴人與丙○○間之約定，重點是在
      於上訴人應依該契約完成房屋之興建，亦即於一所約定之
      期限內將工作（即依設計圖興建系爭房屋）之完成為契約
      之目的，至為明顯。而與一般委任契約重在勞務之提供者
      不同，而屬承攬之性質，應屬確定。是縱使上述契約形式
      上載明「委任」一詞，亦不影響上揭契約法律性質之認定
      。是上訴人依上揭委任施工契約為完成系爭房屋之興建，
      除契約另有約定外，上訴人有以自己名義雇工、購料，自
      行選擇完成工作方法之權利，除符合承攬契約之性質外，
      亦據上訴人自承在卷，是上訴人抗辯其與丙○○間因訂有
      委任施工契約，故其為丙○○之代理人，應非可採。至於
      上訴人抗辯系爭房屋係屬俗稱「自地自建」與承攬不同云
      云，然查法律性質之定性，係以當事人雙方主要給付義務
      與權利義務關係而定，非以行政上稅金負擔、證照要求為
      論斷，故上訴人徒以工程習慣及坊間建築業借牌陋習抗辯
      上揭契約非屬承攬性質，並無足取。
  (二)上訴人再抗辯，被上訴人明知工程習慣並同意由上訴人以系
    爭房屋起造人李聰文之名義為購買人而為系爭房屋自地自建
    之代理人，且開立李聰文為抬頭之統一發票，足見被上訴人
    已明知起造人李聰文已同意上訴人為代理人而簽立系爭買賣
    契約。故依民法上隱名代理之法理與民法第一百十五條之規
    定，自應仍生代理之效力云云。
    1.惟查，按代理人雖未以本人之名義為法律行為，而實際上
      有代理之意思，且為相對人所明知或可得而知者，即難謂
      不發生代理之效果，此即所謂之「隱名代理」。上訴人簽
      立系爭買賣契約時，外觀上已表明係李聰文之代理人，此
      由系爭買賣契約上訴人之簽名旁有寫「代」字，可見一斑
      ，故系爭買賣契約法律效果之認定並無適用前述隱名代理
      法理之餘地。又按加值型及非加值型營業稅法第三十二條
      第一項雖規定，營業人銷售貨物或勞務，應依本法營業人
      開立銷售憑證時限表規定之時限，開立統一發票交付買受
      人。是營業人銷售貨物時應依法開立統一發票於買受人，
      惟統一發票之買受人與銷售貨物者間，是否存有私法上買
      賣關係，則無法單憑統一發票上之記載即為認定。
    2.再者，上訴人提出上揭建築執照向被上訴人訂購鋼筋而簽
      立系爭買賣契約，並要求被上訴人必須開立以李聰文為抬
      頭之統一發票一節，業據上訴人自承在卷，則上訴人與李
      聰文之間之法律關係究為如何？衡情並非被上訴人所得明
      知，而上訴人與丙○○之間之法律關係更非被上訴人所能
      得知，且上訴人亦未再舉證證明於簽立系爭買賣契約當時
      被上訴人已明知上訴人、李聰文與丙○○三者之間內部之
      法律關係，則上訴人抗辯於簽立系爭買賣契約時已告知被
      上訴人系爭房屋係屬自地自建，即遽謂被上訴人已知悉李
      聰文、丙○○與上訴人間之內部法律關係云云，亦非足採
      。
    3.此外，李聰文於原審到庭證稱並未授權上訴人代為法律行
      為，亦不知道上訴人叫何名字等語，顯見上訴人並無法證
      明於簽立系爭買賣契約當時已獲得李聰文之授權或者於簽
      立系爭買賣契約後已得李聰文事後之承認，是被上訴人抗
      辯有民法第一百十五條之適用亦有誤會。
  (三)從而，上訴人既非李聰文之代理人，亦非丙○○之代理人，
    而李聰文亦未授與代理權予丙○○等情，均如前述，是上訴
    人抗辯其為李聰文之複代理人並無理由。且上訴人以李聰文
    之代理人之名義對外簽立系爭買賣契約，事後亦未獲得李聰
    文本人之承認，亦如前述，是被上訴人主張系爭買賣契約屬
    上訴人無權代理所為之法律行為，即屬可採。
  (四)按無代理權人，以他人之代理人名義所為之法律行為，對於
    善意之相對人，負損害賠償之責。損害賠償，除法律另有規
    定或契約另有訂定外，應以填補債權人所受損害及所失利益
    為限。民法第一百十條、二百十六條定有明文。上訴人無權
    代理李聰文簽立系爭買賣契約，對於善意之相對人即被上訴
    人自應負損害賠償責任，是被上訴人請求上訴人損害賠償即
    屬有據。是被上訴人主張系爭買賣契約所約定之價金尚有十
    九萬九千九百六十四元未付，業據上訴人不爭執，是此一未
    付之款項即屬被上訴人因系爭買賣契約之價金損失，是被上
    訴人請求未付款項十九萬九千九百六十四元及法定之遲延利
    息以為損害賠償，即有理由。
五、綜上，被上訴人依民法第一百十條請求上訴人給付十九萬九
    千九百六十四元，及自起訴狀繕本送達之翌日即九十二年十
    二月一日起至清償日止按年息百分之五計算之利息，為有理
    由，應予准許。是原審就此部分為被上訴人勝訴之判決，並
    依職權宣告假執行，於法即無不合，上訴意旨指摘原判決不
    當，求予廢棄改判，准如上訴聲明所示，為無理由，應予駁
    回。
六、據上論節，本件上訴為無理由，依民事訴訟法第四百三十六
    條之一第三項、第四百四十九條第一項、第七十八條，判決
    如主文。
中　　華　　民　　國　　九十三　年　十二　月　三十一　日
                               臺灣宜蘭地方法院民事庭
                               審判長法官    楊麗秋
                               法      官    林翠華
                               法      官    蔡仁昭
右正本與原本無異。
本判決不得上訴。
中　　華　　民　　國　　九十四　年　一　 月　  三　   日
                               法院書記官    陳憲文
